ACORDAO-COMPLETO-2549655

ACÓRDÃO 7061/2022 ATA 35/2022 - PRIMEIRA CÂMARA

VISTOS, relatados e discutidos estes autos de tomada de contas especial instaurada pelo Ministério do Turismo, devido à não comprovação da regular aplicação dos recursos repassados pela União para execução do convênio 788/2008.
ACORDAM os ministros do Tribunal de Contas da União, reunidos em sessão da 1ª Câmara, diante das razões expostas pelo relator, em:
9.1. rejeitar as alegações de defesa apresentadas pelos responsáveis Projeto Atelier e Galeria Meninos da Enseada e Marizete Aparecida da Silva;
9.2. julgar irregulares, nos termos dos arts. 1º, I, 16, III, "b" e "c", da Lei 8.443/1992 c/c os arts. 19 e 23, III, da mesma lei, as contas de Projeto Atelier e Galeria Meninos da Enseada e Marizete Aparecida da Silva, condenando-os solidariamente ao pagamento das importâncias a seguir especificadas, atualizadas monetariamente e acrescidas dos juros de mora, calculadas a partir das datas discriminadas até a data da efetiva quitação do débito, fixando-lhes o prazo de 15 (quinze) dias, a contar da notificação, para que comprovem, perante o Tribunal, o recolhimento das referidas quantias aos cofres do Tesouro Nacional, nos termos do art. 23, III, "a", da citada lei c/c o art. 214, III, "a", do Regimento Interno do TCU.  
	Data de ocorrência
	Valor histórico (R$) 

	2/10/2008
	182.595,00

	18/2/2009
	182.595,00

9.3. autorizar, desde logo, a cobrança judicial das dívidas, caso não atendidas as notificações, na forma do disposto no art. 28, II, da Lei 8.443/1992; 
9.4. autorizar, desde logo, se requerido, com fundamento no art. 26 da Lei 8.443/1992 c/c o art. 217, §§ 1º e 2º, do RI/TCU, o parcelamento das dívidas em até 36 parcelas, incidindo, sobre cada parcela, corrigida monetariamente, os correspondentes acréscimos legais, fixando-lhes o prazo de 15 (quinze) dias, a contar do recebimento da notificação, para comprovar, perante o Tribunal, o recolhimento da primeira parcela, e de 30 (trinta) dias, a contar da parcela anterior, para comprovar o recolhimento das demais parcelas, devendo incidir, sobre cada valor mensal, atualizado monetariamente, os juros de mora devidos, no caso do débito, na forma prevista na legislação em vigor, alertando os responsáveis de que a falta de comprovação do pagamento de qualquer parcela importará o vencimento antecipado do saldo devedor, nos termos do art. 217, § 2º, do RI/TCU;
9.5. encaminhar cópia desta deliberação à Procuradoria da República no Estado de São Paulo, em cumprimento ao disposto no §3º do art.16 da Lei 8.443/1992;
9.6. enviar cópia deste acórdão ao Ministério do Turismo e à responsável;
9.7. informar aos interessados que o inteiro teor da presente deliberação estará disponível para a consulta no dia seguinte à sua oficialização, no endereço www.tcu.gov.br/acordaos.

Tomada de contas especial devido à não comprovação da regular aplicação dos recursos repassados pela União para execução de convênio.

Primeira Câmara

Ministério do Turismo.

3. Interessados/Responsáveis:
3.1. Responsáveis: Marizete Aparecida da Silva (XXX.425.549-XX); Projeto Atelier e Galeria Meninos da Enseada (05.386.519/0001-73).

13.1. Ministros presentes: Walton Alencar Rodrigues (Presidente) e Benjamin Zymler.
13.2. Ministro-Substituto convocado: Weder de Oliveira (Relator).
13.3. Ministro-Substituto presente: Augusto Sherman Cavalcanti.

WEDER DE OLIVEIRA

Reproduzo, com os ajustes de forma, a instrução da Secretaria de Controle Externo de Tomada de Contas Especial (SecexTCE) [footnoteRef:2]: [2:  Peça 90.] 
"INTRODUÇÃO
Cuidam os autos de tomada de contas especial instaurada pelo Ministério do Turismo, em desfavor de Projeto Atelier e Galeria Meninos da Enseada (CNPJ: 05.386.519/0001-73) e Marizete Aparecida da Silva (CPF: XXX.425.549-XX) , em razão de não comprovação da regular aplicação dos recursos repassados pela União realizadas por meio do Convênio de registro Siafi 632623 (peça 6) firmado entre o Ministério do Turismo e Projeto Atelier e Galeria Meninos da Enseada, e que tinha por objeto o instrumento descrito como 'Objeto: Inclusão Social com Capacitação Profissional de Jovens em situação de Vulnerabilidade Social.'.
HISTÓRICO
Em 23/1/2019, com fundamento na IN/TCU 71/2012, alterada pela IN/TCU 76/2016, e DN/TCU 155/2016, o dirigente da instituição Ministério do Turismo autorizou a instauração da tomada de contas especial (peça 50) . O processo foi registrado no sistema e-TCE com o número 2115/2019.
O Convênio de registro Siafi 632623 foi firmado no valor de R$ 393.290,00, sendo R$ 365.190,00 à conta do concedente e R$ 28.100,00 referentes à contrapartida do convenente. Teve vigência de 5/7/2008 a 10/6/2010, com prazo para apresentação da prestação de contas em 9/8/2010. Os repasses efetivos da União totalizaram R$ 365.190,00 (peças 8 e 9) .
A prestação de contas e complementações enviadas foram analisadas por meio do documento constante na peça 31.
O fundamento para a instauração da Tomada de Contas Especial, conforme consignado na matriz de responsabilização elaborada pelo tomador de contas, foi a constatação da seguinte irregularidade: 
Ausência parcial de documentação de prestação de contas dos recursos federais repassados ao 05386519000173, no âmbito do convênio descrito como 'OBJETO: INCLUSAO SOCIAL COM CAPACITACAO PROFISSIONAL DE JOVENS EM SITURACAO DE VULNERABILIDA-DE SOCIAL.'.
Os responsáveis arrolados na fase interna foram devidamente comunicados e, diante da ausência de justificativas suficientes para elidir a irregularidade e da não devolução dos recursos, instaurou-se a tomada de contas especial.
No relatório (peça 58) , o tomador de contas concluiu que o prejuízo importaria no valor original de R$ 365.190,00, imputando-se a responsabilidade a Projeto Atelier e Galeria Meninos da Enseada, na condição de contratado e Marizete Aparecida da Silva, na condição de gestor dos recursos. 
Em 22/5/2020, a Controladoria-Geral da União emitiu o relatório de auditoria (peça 60) , em concordância com o relatório do tomador de contas. O certificado de auditoria e o parecer do dirigente do órgão de controle interno concluíram pela irregularidade das presentes contas (peças 61 e 62) .
Em 28/5/2020, o ministro responsável pela área atestou haver tomado conhecimento das conclusões contidas no relatório e certificado de auditoria, bem como do parecer conclusivo do dirigente do órgão de controle interno, manifestando-se pela irregularidade das contas, e determinou o encaminhamento do processo ao Tribunal de Contas da União (peça 63) .
Na instrução inicial (peça 67) , analisando-se os documentos nos autos, concluiu-se pela necessidade de realização de citação para a seguinte irregularidade: 
1.1. Irregularidade 1: divergência total ou parcial entre a movimentação financeira e os documentos de despesa apresentados.
1.1.1. Evidências da irregularidade: documentos técnicos presentes nas peças 34 e 44.
1.1.2. Normas infringidas: Art. 37, caput, c/c o art. 70, parágrafo único, da Constituição da República Federativa do Brasil, art. 93 do Decreto-lei 200/1967; art. 66, caput, do Decreto 93.872/1986, e o respectivo Termo de Convênio (cláusula Sétima, Parágrafo Primeiro; cláusula Décima Terceira, Parágrafo Segundo, alíneas 'c' e 'e') . 
1.2. Débitos relacionados aos responsáveis Marizete Aparecida da Silva (CPF: XXX.425.549-XX) e Projeto Atelier e Galeria Meninos da Enseada (CNPJ: 05.386.519/0001-73) :
	Data de ocorrência
	Valor histórico (R$) 

	2/10/2008
	182.595,00

	18/2/2009
	182.595,00

1.2.1. Cofre credor: Tesouro Nacional.
1.2.2. Responsável: Marizete Aparecida da Silva (CPF: XXX.425.549-XX) .
1.2.2.1. Conduta: apresentar comprovantes de despesas sem correspondência com a movimentação financeira dos recursos repassados no âmbito do instrumento em questão.
1.2.2.2. Nexo de causalidade: A apresentação de comprovantes de despesas sem correspondência com a movimentação financeira dos recursos federais repassados no âmbito do instrumento em questão impediu o estabelecimento do nexo causal entre os referidos recursos e as despesas apresentadas, resultando na impugnação das despesas e, consequentemente, em presunção de dano ao erário.
1.2.2.3. Culpabilidade: não há excludentes de ilicitude, de culpabilidade e de punibilidade; é razoável supor que a responsável tinha consciência da ilicitude de sua conduta; era exigível conduta diversa da praticada, qual seja, comprovar a compatibilidade entre as despesas realizadas e a movimentação financeira dos recursos repassados no âmbito do instrumento. 
1.2.3. Responsável: Projeto Atelier e Galeria Meninos da Enseada (CNPJ: 05.386.519/0001-73) .
1.2.3.1. Conduta: apresentar comprovantes de despesas sem correspondência com a movimentação financeira dos recursos repassados no âmbito do instrumento em questão.
1.2.3.2. Nexo de causalidade: A apresentação de comprovantes de despesas sem correspondência com a movimentação financeira dos recursos federais repassados no âmbito do instrumento em questão impediu o estabelecimento do nexo causal entre os referidos recursos e as despesas apresentadas, resultando na impugnação das despesas e, consequentemente, em presunção de dano ao erário.
1.2.3.3. Culpabilidade: não há excludentes de ilicitude, de culpabilidade e de punibilidade; é razoável supor que o administrador responsável pela pessoa jurídica tinha consciência da ilicitude de sua conduta; era exigível conduta diversa da praticada, qual seja, comprovar a compatibilidade entre as despesas realizadas e a movimentação financeira dos recursos repassados no âmbito do instrumento. Ressalta-se que a análise da boa-fé relativa a pessoa jurídica de direito privado é realizada considerando as condutas de seus administradores, uma vez que os atos destes obrigam a pessoa jurídica, desde que exercidos nos limites dos poderes definidos no ato constitutivo do ente, nos termos do art. 47 do Código Civil (Acórdão 1723/2016-TCU-Plenário, Ministro-Relator Raimundo Carrero) . 
Encaminhamento: citação.
Em cumprimento ao pronunciamento da unidade (peça 69) , foi efetuada citação dos responsáveis, nos moldes adiante:
 Projeto Atelier e Galeria Meninos da Enseada - promovida a citação do responsável, conforme delineado adiante:
	Comunicação: Ofício 25902/2021 - Seproc (peça 72) 
Data da Expedição: 24/5/2021
Data da Ciência: não houve (Ausente) (peça 80) 
Observação: Ofício enviado para o endereço do responsável, conforme pesquisa na base de dados no sistema da Receita Federal, custodiada pelo TCU (peça 71) .
	
	Comunicação: Ofício 46754/2021 - Seproc (peça 83) 
Data da Expedição: 24/8/2021
Data da Ciência: 30/8/2021 (peça 84) 
Nome Recebedor: Juan Roberto Ferreira
Observação: Ofício enviado para o endereço do responsável, conforme pesquisa na base de dados nos sistemas corporativos do TCU, custodiada pelo TCU (peça 82) .
Fim do prazo para a defesa: 14/9/2021
	
 Marizete Aparecida da Silva - promovida a citação da responsável, conforme delineado adiante:
	Comunicação: Ofício 25898/2021 - Seproc (peça 75) 
Data da Expedição: 24/5/2021
Data da Ciência: 31/5/2021 (peça 78) 
Nome Recebedor: Rubens Eloi
Observação: Ofício enviado para o endereço do responsável, conforme pesquisa na base de dados no sistema da Receita Federal, custodiada pelo TCU (peça 71) .
Fim do prazo para a defesa: 15/6/2021
	
	Comunicação: Ofício 25899/2021 - Seproc (peça 74) 
Data da Expedição: 24/5/2021
Data da Ciência: não houve (Desconhecido) (peça 77) 
Observação: Ofício enviado para o endereço do responsável, conforme pesquisa na base de dados no sistema do TSE, custodiada pelo TCU (peça 71) .
	
	Comunicação: Ofício 25900/2021 - Seproc (peça 73) 
Data da Expedição: 24/5/2021
Data da Ciência: 29/5/2021 (peça 76) 
Nome Recebedor: Juan Roberto Ferreira
Observação: Ofício enviado para o endereço do responsável, conforme pesquisa na base de dados no sistema do Renach, custodiada pelo TCU (peça 71) .
Fim do prazo para a defesa: 13/6/2021
	
 Conforme Despacho de Conclusão das Comunicações Processuais (peça 88) , as providências inerentes às comunicações processuais foram concluídas. 
 Transcorrido o prazo regimental, os responsáveis apresentaram defesas de peças 79, e de peças 85-87.  Ambas as defesas foram apresentadas pela Sra. Marizete. No entanto, considerando que ela é a representante legal da entidade, pode-se considerar que apresentou a defesa também no nome dessa.
ANÁLISE DOS PRESSUPOSTOS DE PROCEDIBILIDADE DA IN/TCU 71/2012
Avaliação de Viabilidade do Exercício do Contraditório e Ampla Defesa
 Verifica-se que não houve o transcurso de mais de dez anos desde o fato gerador sem que tenha havido a notificação dos responsáveis pela autoridade administrativa federal competente (art. 6º, inciso II, c/c art. 19 da IN/TCU 71/2012, modificada pela IN/TCU 76/2016) , uma vez que o fato gerador da irregularidade sancionada ocorreu em 18/2/2009, e os responsáveis foram notificados sobre a irregularidade pela autoridade administrativa competente conforme segue:
1. Projeto Atelier e Galeria Meninos da Enseada, por meio do edital acostado à peça 49, publicado em 16/11/2018.
1. Marizete Aparecida da Silva, por meio do ofício acostado à peça 46, recebido em 5/11/2018, conforme AR (peça 48) .
Valor de Constituição da TCE 	
	Verifica-se, ainda, que o valor atualizado do débito apurado (sem juros) em 1/1/2017 é de R$ 604.901,25, portanto superior ao limite mínimo de R$ 100.000,00, na forma estabelecida conforme os arts. 6º, inciso I, e 19 da IN/TCU 71/2012, modificada pela IN/TCU 76/2016. 
OUTROS PROCESSOS/DÉBITOS NOS SISTEMAS DO TCU COM OS MESMOS RESPONSÁVEIS
	Informa-se que foram encontrados processos no Tribunal com os mesmos responsáveis:
	Responsável
	Processo

	Projeto Atelier e Galeria Meninos da Enseada
	Processo 020.185/2018-9 [CBEX, encerrado, "Cobrança Executiva de débito originária do (s) AC (s) AC-2183-11/2017-1C , referente ao TC Processo 036.007/2015-3"]
Processo 020.187/2018-1 [CBEX, encerrado, "Cobrança Executiva de multa originária do (s) AC (s) AC-2183-11/2017-1C , referente ao TC Processo 036.007/2015-3"]
Processo 036.007/2015-3 [TCE, encerrado, "Tomada de Contas Especial instaurada em razão de irregularidades verificadas na execução do convênio nº 1.140/2009 (SIAFI nº 706219) , firmado entre o Ministério do Turismo - MTur e a entidade Projeto Atelier e Galeria Meninos da Enseada, com o objetivo de apoiar a realização do projeto "Inclusão Social com Capacitação Profissional - II Etapa: Curso Básico de Inglês para o Turismo""]

	Marizete Aparecida da Silva
	Processo 020.189/2018-4 [CBEX, encerrado, "Cobrança Executiva de multa originária do (s) AC (s) AC-2183-11/2017-1C , referente ao TC Processo 036.007/2015-3"]
Processo 020.185/2018-9 [CBEX, encerrado, "Cobrança Executiva de débito originária do (s) AC (s) AC-2183-11/2017-1C , referente ao TC Processo 036.007/2015-3"]
Processo 036.007/2015-3 [TCE, encerrado, "Tomada de Contas Especial instaurada em razão de irregularidades verificadas na execução do convênio nº 1.140/2009 (SIAFI nº 706219) , firmado entre o Ministério do Turismo - MTur e a entidade Projeto Atelier e Galeria Meninos da Enseada, com o objetivo de apoiar a realização do projeto "Inclusão Social com Capacitação Profissional - II Etapa: Curso Básico de Inglês para o Turismo""]

	A tomada de contas especial está, assim, devidamente constituída e em condição de ser instruída.
EXAME TÉCNICO
O exame técnico tratará de analisar as alegações de defesa encaminhadas. 
Da defesa dos responsáveis Projeto Atelier e Galeria Meninos da Enseada e Marizete Aparecida da Silva (peças 79, e 85-87) 
As alegações de defesa dos responsáveis Marizete Aparecida da Silva e Projeto Atelier e Galeria Meninos da Enseada tratam-se de:
argumentos de defesa (peças 79 e 85) ;
documentos comprobatórios da defesa (peças 86-87) 
A análise das alegações de defesa será realizada conjuntamente, visto que os responsáveis apresentaram argumentos os mesmos argumentos.
Arrazoados acerca da situação da entidade convenente e sobre dificuldades para prestação de contas (peça 79, p. 1-3, e peça 85, p. 1-3) .
A ONG Atelier e Galeria Meninos da Enseada Organização Não Governamental Projeto Atelier e Galeria Meninos da Enseada Entidade Civil Sem Fins lucrativo, iniciou suas atividades em março 1998 quando a Artista plástica e comerciante Marizete Aparecida da Silva e o Comerciante Juan Roberto Ferreira Balda abordou um pequeno grupo de crianças que participavam de um arrastão em frente a sua loja na praia da enseada e fez um convite para que fossem até seu estabelecimento comercial onde poderiam aprender a pintar quadros. Apenas 5 crianças apareceram naquela época. Até em 2012 já era mais de 35 mil famílias e 500 jovens em cursos profissionalizantes e a 450 crianças, adolescentes e Jovens em situação de vulnerabilidade social atendidos pelos Protejos e fora o Hame Care e Clínica de Fisioterapia todo gratuito para a População que contava com uma equipe profissional multidisciplinar.
A missão da instituição era de garantir o acesso das crianças e adolescentes em situação de risco, em todas as políticas públicas e fortalecimento da rede e garantia de direitos. O avanço do projeto tinha contribuído para a diminuição da violação de direitos cometidos contra as crianças e adolescentes na baixada santista - criminalidade, abuso, exploração sexual, trabalho infantil, entre outras, pois mantêm as crianças, adolescentes e jovens em atividade nos diversos seguimentos sociais, educativos e culturais e transformando-os em agentes multiplicadores de um modelo de vida mais digno garantindo o pleno exercício da cidadania.
De 1998 a 2005, foi mantida com recursos próprios e com a galeria montada para a entidade. Por não conseguir recursos por estar com uma entidade na Orla da Praia da Enseada onde era considerada uma Elite, roubar podia mais um trabalho Social não. Nem um momento desistimos de manter a Entidade.
Em uma reunião com Major Cláudio da PM, me orientou, coloque todas as autoridades do seu lado, mostrando como o trabalho está tendo resultado. Foi o que fiz, em 2005 Consegui as documentações e Certificado do Conselho Municipal dos Direitos da Crianças e adolescentes quando veio a 1º Subvenção para a Entidade, através da ajuda de um Promotor da Vara da Infância, após uma reunião na Prefeitura Municipal de Guarujá para conhecer todas as Entidades de atendimentos a crianças e adolescente, só a Entidade Atelier e Galeria Meninos da Enseada não foi apresentada ao Promotor Dr. Osmair Chamma Júnior.
Onde os PMS que fazia parte do Projeto Proerd, estavam presente e falou que faltava os Meninos da Enseada. O Promotor da Vara da Infância, quis saber e de que se tratava, o mesmo pegou todas as informações e foi pessoalmente conhecer os trabalhos feito.
Excelentíssimo, Eu como fundadora dessa Entidade, fiz de tudo para não paralisar. Tentei tudo o que foi até vender meu carro para manter a Entidade, funcionando parar em um subsolo de Cemitério Vertical o Memorial de Guarujá cedido, não ter mais subvenções. Até concordo que o Município não é obrigado a passar recursos para entidades, mesmo que fazemos os trabalhos que seria deles se não fossem ausentes em seus deveres. Mais não passar recursos ganhos legitimamente pela mesma em concursos de Projetos. Realmente a minha vida e como da minha família e da própria entidade foi um círculo tão fechado a partir de 2010, após a Entidade ser Escolhida em 2009 para fiscalizar o Projeto Segundo Tempo do Ministério do Esporte, e o Projeto VIVA LEITE do Estado de S. Paulo e não assinando por não ter comprovações de trabalhos e sendo impossibilidade de fiscalizar as Notas e relatórios dos Projetos, infelizmente hoje sou cociente que uma entidade não deve fiscalizar o Poder Público quando ela não aceita ser omissa como eles. 
A Entidade fez prestações de Conta do 1º Convénio do turismo e logo em seguida tivemos o 2º Convénio, onde os dois contaram com fiscalização do Governo Federal do Ministério do turismo. Só não conseguimos encaminhar todas as documentações por a Entidade ter sido roubada e muitos documentos rasgados e levados, quase 80%. Se encontra na contabilidade mais não sendo possível inserir no SICONV por falta de documentos da Entidade. Após a não assinaturas dos Convênios da Prefeituras a entidade não teve seus documentos de Alvará e renovamos do Município.
Só sei que partir de 2010 a 2012 a Entidade conseguia se manter por ter Projetos vigentes e Subvenções aprovadas. Eu como Presidenta da Entidade meninos da Enseada fui nas últimas consequências para manter a entidade funcionado e articulando para liberações dos Projetos ganhos por direto da entidade. Em 2015 já não tinha mais como bancar a entidade, fiz a denúncia ao Presidente da Câmara e seus Vereadores e ao Ministério Público, a partir dessa denúncia, feita tive ameaça a minha pessoa. Se hoje me encontro em São Jose do Rio Pardo estou obrigada, mais a minha vida e dos meus familiares acima de tudo. 
Nem um momento tivemos a intenção de IMPROBIDADE ADMINISTRATIVA, por todo o cronograma do Convenio com o Ministério do Turismo fora executados e exposto na mídia, todo as contratações foram feitas através de licitações de 3 tomadas de preços e Equipe técnicas todas passara por seleções, menos as de transportes por Guarujá ter apenas uma prestadora de serviço no Município, Santos e São Vicente as tarifas era tabeladas. A Escola contratada para capacitação dos jovens foi o SENAC e indicação do Próprio Ministério do Turismo e foi pago toda execução dos dois Convênios. E se observar a entidade no Município a que mais teve Projetos aprovados e todos executados com sucessos. em seus 18 anos nunca tivemos um processo trabalhista e nem de fornecedores contra a Entidade.
Nem um momento fomos beneficiados com verbas públicas para uso particular. Qualquer investigações sobre enriquecimento ilícitos, podem comprovar que sempre morei de aluguel em Guarujá e sempre tive uma vida normal. A escolha por São Jose do Rio Pardo, por minha família ter nascido e criado nesta cidade.
Até documentações entregues no CMDCA fora extraviadas, tudo está na Denúncia feita ao no Foro de Guarujá sob o andamento do Processo nº 1003913-61.2015.8.26.0223 na Vara Civil . (As documentações das denúncias se encontra em lugar seguro em Guarujá a única que restou porque quando entrara ela se encontrava em minha casa para protocolar ao Ministério Público as originais e xerox. Hoje estou contrata em uma fazenda como Cuidadora e registrada e cursando 3º faculdade de Estética em Guaxupé, era o que queria não, tenho mais de 38 certificação na área da violência de crianças e do adolescentes e Certificado da ONU .
Análise da defesa
Os argumentos devem ser rejeitados.
Foram trazidas pela defesa diversas informações sobre as atividades da entidade convenente, anteriores e posteriores à celebração do convênio, como, por exemplo, que a gestora da entidade utilizou recursos próprios para custear a entidade nos primeiros anos de atuação.
Inicialmente, cabe ter em conta que, mesmo que essas informações tivessem sido provadas, a maioria delas não têm relação com a execução do ajuste. Ou seja, essas informações sem relação com o convênio não elidem a irregularidade verificada.
 Há apenas dois fatos, dentre os citados, que poderiam ter alguma relação com o convênio:
o roubo de documentos, que teria impedido a total prestação de contas;
uma denúncia realizada. 
Em relação ao Roubo de documentos, a afirmação não foi acompanhada de provas de que a subtração realmente ocorreu.
Em relação à denúncia realizada, a entidade informa que foi protocolada a ação civil 1003913-61.2015.8.26.0223, perante o Ministério Público. Em pesquisas na internet, realizadas pela Secex/TCE, foi possível encontrar a sentença do processo derivado dessa ação (peça 89) , que seria um litígio entre a entidade convenente e a Prefeitura Municipal de Guarujá/SP, relacionada a verbas do Projeto 'Trem da Esperança', dos anos 2010 e 2011. Ou seja, essa ação civil não se refere ao convênio que originou a presente TCE.
Argumentos de que o objeto do convênio foi plenamente executado (peça 79, p. 3-8, e peça 85, p. 3-8) .
Sobre a irregularidade 1, a defesa informa que todas Todas as prestações foram feitos conforme orientações das coordenadoras do Ministério de Turismo a contratada para coordenação do projeto. Toda a prestações do primeiro convenio foram encaminhadas; Relatórios, Mochilas, Camisetas, CDS. Descrições de cada Itens nas prestações de contas:
	a- Todos os contratos foram encaminhados e efetivados pagamentos, nem um momento o administrativo foi orientado para envio de contratos e sim as notas fiscais. Todos os gastos foram declarados no balanço Geral da entidade e impostos pagos. 
	b- Nem uma orientação foi feita, que o número do Convenio fosse citado nas notas e sim o CNPJ da Entidade. 
	b-1 O valor acima foi orientado que a contrapartida da Entidade fosse declarada junto a prestações. 
	b-1 Todos os aluguéis de computadores e impressoras, foram gastos com a contrapartidas e todos foram fiscalizados e relatados as coordenadoras do Convenio (evento, Cofie break, viagem SP/ EQUADOR e translado de passageiros) . Foram feitos com autorização das gestoras e Coordenadoras do Convenio do Ministério do Turismo, onde as mesmas foram representar o Brasil com a Entidade Sobre Exploração Sexual.
Todo o tempo o Ministério usou todos os dados da Entidade. Sobre todas as notas fiscais balanços se encontra na contabilidade. Onde os salários de 1.500,00 e 300,00 ajudas de custo como esta citado no cronograma do Convenio. 
Todos os pagamentos e notas se encontra na contabilidade. Nem um momento deixei de efetuar os pagamentos para um bom desenvolvimento do Convenio. A coordenadora Valeria foi contratada só para coordenar o projeto junto a Prestação de conta, Todos os pagamentos foram efetuados com a conta do Convenio, toda a movimentação foi feita com o repasse do Convenio, alguns extratos não foram compatíveis, por motivo de greve dos Bancos onde foi autorizado retiradas de 1 x para pagamentos dos profissionais. Sobre o valor das passagens foram efetuados para as coordenadoras do Ministérios. A Escola SENAC foi feita conforme orientação do Ministério do Turismo.
Após Ler e reler todas as alegações citadas, só posso me defender, nem um momento deixei de efetuar os pagamentos, conforme era solicitado. Confiei na parte administrativa feita pelas partes contratadas. Só sei que nem um momento a Entidade deixou de desenvolver o plano de trabalhos. 
Se o relator observar todos os planos de trabalhos, eventos, viagem ao Equador junto as representantes do Ministério do Turismo e a Coordenadora para desenvolver e coordenar a parte cronograma e administrativa estava sempre com orientação dos mesmos. Formaturas veio representante onde o Ministro nomeou seu Assessor direto para o representar. Presente em formatura Delegado da Receita Federal l da Baixada Santista. Primeiras damas de Santos e São Vicente. Cartilhas lançadas. 
Toda a mídia e relatos de comprovações estão à disposição nas redes de comunicações.
	Salão do Turismo em S. Paulo com apresentações do Projeto. (RELATOS DOS FORMANDOS, REPRESENTANTES DE GRANDES Hotéis parceiros) https://meninosdaenseada.wixsite.com
Projeto capacita jovens da Baixada Santista para o turismo ...https://www.revistahoteis.com.br 
Projeto Inclusão Social com Capacitação Profissional - Relatohttps://www.yumpu.com ¿ document ¿ view ¿ projeto-i...
Emoção no debate sobre inclusão de jovens no turismo | Gentehttps://www.panrotas.com.br ¿ Gente ¿ Eventos
Manual do Multiplicador - Código de Conduta - Ministério do ...http://www.codigodeconduta.turismo.gov.br ¿ do... 
Manual do Multiplicador - Projeto de Prevenção à Exploração Sexual de Crianças e ... Centro de Excelência em Turismo Brasília: Ministério do Turismo, 2013. 100 p. Il. ... ONG Atelier e Galeria Meninos da Enseada. Universidade de Brasília.
24º RELATÓRIO DE RESULTADOS - Ministério do Turismo http://antigo.turismo.gov.br ¿Ong Atelier e Galeria Meninos da Enseada, com o Projeto "Inclusão Social com. Capacitação Profissional" nos municípios de Santos, Guarujá e São Vicente/SP ... 
23º Relatório de Resultados - Ministério do Turismohttp://antigo.turismo.gov.br 
AÇÃO - Fomento a Projetos de Desenvolvimento Turístico Local e de ... AÇÃO - Apoio a Projetos de Infraestrutura Turística. ... para 450 adolescentes em três cidades da Baixada Santista, ONG Projeto Atelier e. Galeria Meninos da Enseada. 
Projeto capacita jovens da Baixada Santista para o turismohttps://guiame.com.br ¿ vida-estilo ¿ projeto capacitá-lo... 
.. Turismo Sustentável e Infância (TSI) do Ministério do Turismo (MTur) , trata-se de uma parceria com a ONG Projeto Atelier e Galeria Meninos da Enseada, ... 
MANUAL DO MULTIPLICADOR PROJETO DE PREVENÇÃO ...https://www.passeidireto.com ¿ arquivo ¿ manual-do-m... 
Veja grátis o arquivo MANUAL DO MULTIPLICADOR PROJETO DE ... de Brasília - Centro de Excelência em Turismo Brasília: Ministério do Turismo, 2013. ... Corpo de Formadores Regionais ONG Atelier e Galeria Meninos da Enseada ... 
Projeto para cais do Vá- longo é apresentado ao ministro do ...https://www.santos.sp.gov.br ¿ projeto-para-cais-do-val... 1
1 de mai. de 2009 - Projeto para cais do Vá- longo é apresentado ao ministro do turismo ... não governamental Projeto Atelier e Meninos da Enseada, teve o ...
https://www.yumpu.com/pt/document/read/12820121/projeto-inclusao-social-comcapacitacao-profissional-relato Elisabeth Bahia, do Ministério do Turismo, Gláucia Barcelos, do hotel Sofitel Jequitimar Guarujá, Tarsila de Oliveira, Thiago Cavalcanti e Valéria Boreli, da ONG Atelier e Galeria Meninos da Enseada (Guarujá-SP) , durante o debate no Núcleo do Conhecimento
O depoimento de dois jovens, que estavam em condições de risco na adolescência, causou emoção na plateia durante a apresentação 'A Inclusão Social de Jovens no Turismo Brasileiro', no Núcleo do Conhecimento, do Salão do Turismo - Roteiros do Brasil. O debate terminou agora há pouco.
Tarsila Soares Santos de Oliveira e Thiago Raphael Ramos Cavalcanti participaram do projeto 'Inclusão Social com Capacitação Profissional', da ONG Atelier e Galeria Meninos da Enseada, do Guarujá-SP, e hoje trabalham no turismo. A entidade é patrocinada pelo Ministério do Turismo e tem os cursos realizados pelo Senac. 
Além deles, participaram do debate a coordenadora geral da ONG, Valéria Boreli, e Gláucia Bercelos, do hotel Sofitel Jequitimar Guarujá - propriedade do Grupo Silvio Santos gerenciada pela bandeira Sofitel. A mediação foi de Elisabeth Bahia, do Ministério do Turismo. 
'Temos 14 meninos e meninas que participaram do projeto da ONG Meninos da Enseada e trabalham no nosso resort, a maioria na área de alimentos e bebidas', comemorou Gláucia, que elogiou os procedimentos da entidade promotora. 'Ouvir um muito obrigado de um hóspede pelo serviço que você prestou a ele é maravilhoso', opinou o jovem Thiago.
 A ONG foi fundada em 1998 e presta os seguintes serviços à comunidade: reforço escolar, informática, capacitação, música grupos de prevenção e apoio psicossocial. Mais informações pelo tel. (13) 3013-5037 e e-mail meninos_enseada@hotmail.com.
Hoje a Entidade se encontra fechada, e como Fundadora da Entidade, não me encontro mais em Guarujá. Motivos já citados. Os balanços e Prestações de contas, se encontra na contabilidade. Nem um momento deixamos de desenvolver o Convenio. Mais alguns erros na Prestações de Contas só tomei ciência agora. A partir do momento que assumi ser fiscalizadora do Projeto do Ministério do Esporte em 2008/2009. (Segundo Tempo) no Município de Guarujá e o Projeto Projeto Viva Leite. Como já relatei após comprovação nas fiscalizações no Município que a PMG não estava cumprindo. Não assinei as prestações e relatos não realizados. A Entidade relatou ao Ministério das irregularidades, mas como não tivemos respaldo. Houve perseguição, saques de documentos, não repasses a Entidades de seus Projetos Contemplados.
Foi feito denúncias com provas contra a PMG aos Órgãos competentes, após ser ameaçada, fui obrigada a deixar a Entidade e sair do Município. Nem um momento usufrui de nem uns centavos dos repasses efetuados do Convenio a Entidade. Ele foi executado e finalizado, conforme o plano de trabalhos. Foi feito denúncias com provas contra a PMG aos Órgãos competentes, após ser ameaçada, fui obrigada a deixar a Entidade e sair do Município. Nem um momento usufrui de nem uns centavos dos repasses efetuados do Convenio a Entidade. Ele foi executado e finalizado, conforme o plano de trabalhos.
Apenas efetuava-os pagamentos conforme a Coordenadora solicitava. E como éramos fiscalizadas pelas representantes do Ministério do Turismo, não havia preocupação com desvio. OBS: Nem um momento a Entidade deixou de executar o Convenio, só que consta vários itens alegando que não constava no corpo do Projeto e cronograma apresentado. Só que os itens citados todos foram executados conforme autorização das representantes do Ministérios do Turismo. OBS :Muitos documentos, contratos, fichas dos alunos, algumas notas das prestações que finalizava foram rasgadas mais quase 98% da Prestação no Escritório de Contabilidade junto ao balanço. Estou a disposição da justiça onde pode fiscalizar qualquer desvio em meu nome ou em qualquer de minha família, ou contas em bancos e bens. OBS: E cabível se a Entidade não estivesse cumprido seus cronogramas com os contratados, a Entidade não teria conseguido formar nem um aluno dos três (3) Municípios e muito menos o Ministério não conseguiria sitar os relatos de comprovação em toda a execução como consta nos Sites já citado. Hoje não me arrependo de ter denunciado o Município, mas renunciei o que mais amava em fazer.
A defesa apresentou ainda:
Inclusão Social com Capacitação Profissional Relato de Experiência (peça 86) ;
Manual do Multiplicador, do Ministério do Turismo (peça 87) .
Análise da defesa
Cabe inicialmente demonstrar a falha relativa à execução financeira, observada na instrução de peça 67.
Cabe ao convenente comprovar a correta financeira do ajuste. Contudo, a execução financeira não foi comprovada, conformes pareceres financeiros de peças 34 e 44, devido a:
 Ausência de contrato para a maioria dos serviços realizados; foi apresentado apenas o contrato para prestação dos serviços da equipe técnica e de aluguel; [a ausência desses documentos impede comprovar o nexo causal entre o objeto executado e os recursos do convênio, de modo que a boa e regular execução financeira do ajuste não está provada; Essa situação configura descumprimento à cláusula Décima Terceira, Parágrafo Segundo, alínea "c", do termo de convênio;  que previa a necessidade de contratos];
 nenhuma das notas fiscais e recibos encaminhados possui atesto de recebimento ou estão identificados com o número do convênio; [a ausência de notas fiscais e recibos válidos impedem a comprovação do nexo entre despesas e objetos; essa situação constitui desobediência às disposições do Termo de Convênio (cláusula décima terceira, parágrafo segundo, alínea "e") ];
b.1) houve ainda a menção a outras irregularidades relativas a documentos de despesas:
¿ a soma dos valores do relatório é superior ao que está descrito no total; 
¿ alguns pagamentos constantes do relatório não constam do plano de trabalho (aluguel de computador / impressora) ;
 ¿ alguns pagamentos são superiores aos constantes no plano de trabalho (evento / cofie brek, viagem SP/Equador e traslado de passageiro) ; 
¿ o valor descriminado no relatório é maior que o da Nota Fiscal (NF 0010- Viação Piracicabana) 
¿ o recibo emitido pelas Sras. Benedita e Priscila em 06 de novembro de 2008 são de R$ 1.500,00 e no relatório consta R$ 1.800,00;
 ¿ o recibo emitido pela Sra. Valéria em 06 de novembro de 2008 e de R$ 2.916,75 e no relatório consta R$ 3.500,00 
¿ não foi enviado recibo dos salários dos Srs (as) Márcia, Cláudia, Lúcia, Susana, Talita, Neusa e Alessandro, de 06 de novembro de 2008, mesmo assim, constam do relatório; ¿ além de não constar no plano de trabalho os aluguéis no montante de R$ 1.000,00 mensais, não foram enviados os recibos de pagamento que constam no relatório (Maria de Lourdes Gozzo - referência: 15/02/2008, 13/0612008, 16/04/2008, 15/05/2008) ; 
¿ os valores pagos ao professor de informática (R$ 900,00) são superiores ao previsto do Plano de Trabalho (R$ 800,00) ; e
¿ não foi encaminhada nota fiscal para compra de passagem SP/Equador, foi enviado apenas comprovante de embarque que não discrimina o valor.
 Quanto aos pagamentos:
¿ não é possível afirmar que os pagamentos feitos aos autônomos foram realizados da conta específica do convênio, pois, além de o documento comprovante do depósito não mencionar a conta do convênio, não se visualiza movimentação financeira compatível no extrato apresentado. Dessa forma, diante da impossibilidade de afirmar que os recursos repassados foram utilizados no pagamento dos prestadores dos serviços, os valores não serão contabilizados; 
¿ quanto aos pagamentos realizados ao SENAC, além de não existir procedimento de contratação desta empresa, os pagamentos foram realizados ao SENAI e o recibo foi emitido pelo SENAC; e
¿ o pagamento realizado à SOCIEDADE EDUCACIONAL PRAXIS não tem previsão no plano de trabalho.
	c.1) a ausência desses documentos impede comprovar o nexo causal entre o objeto executado e os recursos do convênio, de modo que a boa e regular execução financeira do ajuste não está provada. Essa situação configura descumprimento à cláusula Sétima, Parágrafo Primeiro, do termo de convênio, que previa a necessidade de identificação do beneficiário final dos recursos do convênio e de depósito na conta bancária desse beneficiário. 
Feitas essas considerações, passa-se a examinar as alegações de defesa.
A defesa se concentra em duas linhas de argumentação:
 Em uma delas se concentra em falar das atividades da entidade convenente, e de problemas que ocorreram (destruição de documentos da defesa, e irregularidades que geraram denúncias da convenente a autoridades) ;
 Na outra, concentra-se em informar que o objeto do convênio foi executado e que os pagamentos ocorreram adequadamente; 
b.1) Sobre a execução física do ajuste, a defesa informou links da internet e acostou os documentos de peças 86 e 87; 
b.2) sobre a execução financeira cabe transcrever o seguinte trecho da defesa:
Todos os pagamentos e notas se encontra na contabilidade. Nem um momento deixei de efetuar os pagamentos para um bom desenvolvimento do Convenio. A coordenadora Valeria foi contratada só para coordenar o projeto junto a Prestação de conta, Todos os pagamentos foram efetuados com a conta do Convenio, toda a movimentação foi feita com o repasse do Convenio, alguns extratos não foram compatíveis, por motivo de greve dos Bancos onde foi autorizado retiradas de 1 x para pagamentos dos profissionais. Sobre o valor das passagens foram efetuados para as coordenadoras do Ministérios.
As afirmações da alínea 'a' já foram debatidos em linhas anteriores, nas quais se concluiu que não se relacionam à irregularidade e / ou não estão comprovados com documentos adequados.
Já a argumentação da alínea 'b', os argumentos e documentos  referentes à execução física (alínea b.1 supra) não se relacionam à irregularidade objeto da citação, logo não elidem essa. 
Quanto aos argumentos concernentes à execução financeira (alínea b.2 supra) , embora relacionados à irregularidade objeto de citação, não foram acompanhados de provas que elidissem as falhas observadas. Nesse contexto, persiste a irregularidade.
Sendo assim, essas alegações de defesa devem ser rejeitadas.
Conclusão sobre o exame da defesa
As alegações de defesa não foram capazes de elidir a irregularidade objeto de citação, nem de alterar a visão acerca da responsabilidade.
Desse modo, as alegações de defesa devem ser rejeitadas. O valor do débito permanece o mesmo, equivalente ao valor total federal repassado.
Prescrição da Pretensão Punitiva
	Vale ressaltar que a pretensão punitiva do TCU, conforme Acórdão 1441/2016-TCU-Plenário, Relator Benjamin Zymler, que uniformizou a jurisprudência acerca dessa questão, subordina-se ao prazo geral de prescrição indicado no art. 205 do Código Civil, que é de dez anos, contado da data de ocorrência da irregularidade sancionada, nos termos do art. 189 do Código Civil, sendo este prazo interrompido pelo ato que ordenar a citação, a audiência ou a oitiva dos responsáveis.
No caso em exame, ocorreu a prescrição, uma vez que a irregularidade sancionada ocorreu em 18/2/2009, e o ato de ordenação da citação ocorreu em 17/5/2021.
CONCLUSÃO
	Em face da análise promovida na seção 'Exame Técnico', propõe-se rejeitar as alegações de defesa de Projeto Atelier e Galeria Meninos da Enseada e Marizete Aparecida da Silva, uma vez que não foram suficientes para sanar as irregularidades a eles atribuídas e nem afastar o débito apurado. Ademais, inexistem nos autos elementos que demonstrem a boa-fé dos responsáveis ou a ocorrência de outras excludentes de culpabilidade.
Verifica-se também que houve a prescrição da pretensão punitiva, conforme análise já realizada.
	Tendo em vista que não constam dos autos elementos que permitam reconhecer a boa-fé dos responsáveis, sugere-se que as suas contas sejam julgadas irregulares, nos termos do art. 202, § 6º, do Regimento Interno do TCU, com a imputação do débito atualizado monetariamente e acrescido de juros de mora, nos termos do art. 202, § 1º do Regimento Interno do TCU, descontado o valor eventualmente recolhido. Ressalta-se que a análise da boa-fé relativa a pessoa jurídica de direito privado é realizada considerando as condutas de seus administradores, uma vez que os atos destes obrigam a pessoa jurídica, desde que exercidos nos limites dos poderes definidos no ato constitutivo do ente, nos termos do art. 47 do Código Civil (Acórdão 1723/2016-TCU-Plenário, Ministro-Relator Raimundo Carrero) .
Por fim, como não houve elementos que pudessem modificar o entendimento acerca das irregularidades em apuração, mantém-se a matriz de responsabilização presente na peça 66.
PROPOSTA DE ENCAMINHAMENTO
Diante do exposto, submetemos os autos à consideração superior, propondo ao Tribunal:
rejeitar as alegações de defesa apresentadas pelos responsáveis Projeto Atelier e Galeria Meninos da Enseada (CNPJ: 05.386.519/0001-73) e Marizete Aparecida da Silva (CPF: XXX.425.549-XX) ; 
julgar irregulares, nos termos dos arts. 1º, inciso I, 16, inciso III, alíneas b e c, da Lei 8.443/1992, c/c os arts. 19 e 23, inciso III, da mesma Lei, as contas dos responsáveis Projeto Atelier e Galeria Meninos da Enseada (CNPJ: 05.386.519/0001-73) e Marizete Aparecida da Silva (CPF: XXX.425.549-XX) , condenando-os solidariamente ao pagamento das importâncias a seguir especificadas, atualizadas monetariamente e acrescidas dos juros de mora, calculadas a partir das datas discriminadas até a data da efetiva quitação do débito, fixando-lhes o prazo de quinze dias, para que comprovem, perante o Tribunal, o recolhimento das referidas quantias aos cofres do Tesouro Nacional, nos termos do art. 23, inciso III, alínea "a", da citada lei, c/c o art. 214, inciso III, alínea "a", do Regimento Interno do TCU.  
		Débitos relacionados à responsável Marizete Aparecida da Silva (CPF: XXX.425.549-XX) em solidariedade com Projeto Atelier e Galeria Meninos da Enseada (CNPJ: 05.386.519/0001-73) :
	Data de ocorrência
	Valor histórico (R$) 

	2/10/2008
	182.595,00

	18/2/2009
	182.595,00

Valor atualizado do débito (com juros) em 9/8/2022: R$ 1.073.641,60.
autorizar, desde logo, a cobrança judicial das dívidas, caso não atendidas as notificações, na forma do disposto no art. 28, inciso II, da Lei 8.443/1992;
autorizar também, desde logo, se requerido, com fundamento no art. 26, da Lei 8.443, de 1992, c/c o art. 217, §1º do Regimento Interno do TCU, o parcelamento da (s) dívida (s) em até 36 parcelas, incidindo, sobre cada parcela, corrigida monetariamente, os correspondentes acréscimos legais, fixando-lhe o prazo de quinze dias, a contar do recebimento da notificação, para comprovar, perante o Tribunal, o recolhimento da primeira parcela, e de trinta dias, a contar da parcela anterior, para comprovar os recolhimentos das demais parcelas, devendo incidir, sobre cada valor mensal, atualizado monetariamente, os juros de mora devidos, no caso do débito, na forma prevista na legislação em vigor, alertando os responsáveis de que a falta de comprovação do recolhimento de qualquer parcela importará o vencimento antecipado do saldo devedor, nos termos do § 2º do art. 217 do Regimento Interno deste Tribunal; 
enviar cópia do Acórdão a ser prolatado à Procuradoria da República no Estado de São Paulo, nos termos do § 3º do art. 16 da Lei 8.443/1992, c/c o § 7º do art. 209 do Regimento Interno do TCU, para adoção das medidas cabíveis; e
enviar cópia do Acórdão que vier a ser proferido ao Ministério do Turismo e aos responsáveis, para ciência;
informar à Procuradoria da República no Estado de São Paulo, ao Ministério do Turismo e aos responsáveis que a presente deliberação, acompanhada do Relatório e do Voto que a fundamenta, está disponível para a consulta no endereço www.tcu.gov.br/acordaos, além de esclarecer que, caso requerido, o TCU poderá fornecer sem custos as correspondentes cópias, de forma impressa; e
informar à Procuradoria da República no Estado de São Paulo que, nos termos do parágrafo único do art. 62 da Resolução TCU 259/2014, os procuradores e membros do Ministério Público credenciados nesta Corte podem acessar os presentes autos de forma eletrônica e automática, ressalvados apenas os casos de eventuais peças classificadas como sigilosas, as quais requerem solicitação formal."
O MP/TCU, representado pelo subprocurador-geral Paulo Soares Bugarin, manifestou-se nos seguintes termos[footnoteRef:3]. [3:  Peça 93.] 
"Trata-se de tomada de contas especial instaurada pelo Ministério do Turismo, em desfavor de Projeto Atelier e Galeria Meninos da Enseada (CNPJ: 05.386.519/0001-73) e Marizete Aparecida da Silva (CPF: XXX.425.549-XX) , em razão de não comprovação da regular aplicação dos recursos repassados pela União por meio do Convênio de registro Siafi 632623 (peça 6) , firmado entre o Ministério do Turismo e Projeto Atelier e Galeria Meninos da Enseada, e que tinha por objeto a 'Inclusão Social com Capacitação Profissional de Jovens em situação de Vulnerabilidade Social'.
Regularmente citados, os responsáveis apresentaram defesas de peças 79 e 85-87, as quais foram devidamente analisadas na instrução de peça 90. 
A SecexTCE propõe que sejam rejeitadas as alegações de defesa apresentadas e que as contas sejam julgadas irregulares, condenando os responsáveis solidariamente ao débito apurado, deixando de aplicar multa em razão da ocorrência da prescrição da pretensão punitiva, nos moldes preconizados pelo Acórdão 1441/2016-TCU-Plenário.
Ante os elementos constantes nos autos e considerando adequada e suficiente a análise efetuada pela unidade técnica, o Ministério Público de Contas manifesta-se, no mérito, de acordo com a proposta de encaminhamento apresentada às p. 12-13, peça 90."
É o relatório.

não há.

Subprocurador-Geral Paulo Soares Bugarin.

TOMADA DE CONTAS ESPECIAL. MINISTÉRIO DO TURISMO. PROJETO DE CAPACITAÇÃO PROFISSIONAL. NÃO COMPROVAÇÃO DA BOA E REGULAR APLICAÇÃO DOS RECURSOS REPASSADOS. CITAÇÃO. REJEIÇÃO DAS ALEGAÇÕES DE DEFESA. CONTAS IRREGULARES. DÉBITO. PRESCRIÇÃO DA PRETENSÃO PUNITIVA. COMUNICAÇÕES.

TOMADA DE CONTAS ESPECIAL (TCE)

Secretaria de Controle Externo de Tomada de Contas Especial (SecexTCE).

Em exame, processo de tomada de contas especial instaurada pelo Ministério do Turismo, em desfavor do Projeto Atelier e Galeria Meninos da Enseada e da Sra. Marizete Aparecida da Silva, devido à não comprovação da regular aplicação dos recursos repassados pela União para execução do convênio 788/2008[footnoteRef:2], que teve por objeto a "inclusão social com capacitação profissional de jovens em situação de vulnerabilidade social". [2:  Peça 7.] 
O valor total do ajuste foi de R$ 393.290,00, sendo R$ 365.190,00 por parte do concedente, efetivamente transferidos em 2/10/2008[footnoteRef:3] e 18/2/2009[footnoteRef:4], e R$ 28.100,00 por parte do convenente, para serem aplicados no período de 5/7/2008 a 30/8/2010, com data final para apresentação da prestação de contas fixada para 9/8/2010.  [3:  Peça 8.]  [4:  Peça 9.] 
A prestação de contas, apresentada no prazo estbelecido[footnoteRef:5], foi reprovada pelo repassador, em virtude da não comprovação da boa e regular aplicação dos recursos. A tomada de contas especial[footnoteRef:6] foi instaurada, em 23/1/2019, por "ausência parcial de documentação de prestação de contas dos recursos federais repassados (...) no âmbito do convênio". [5:  Peça 10.]  [6:  Peça 59.] 
Em sua instrução inicial, a SecexTCE concluiu pela citação dos responsáveis, devido a "divergência total ou parcial entre a movimentação financeira e os documentos de despesa apresentados"[footnoteRef:7]. Regularmente citados[footnoteRef:8], os responsáveis apresentaram alegações de defesa, ambas assinadas pela Sra. Marizete Aparecida da Silva[footnoteRef:9]. [7:  Peça 67.]  [8:  Peças 72 a 78.]  [9:  Peças 79 e 85.] 
Em sua resposta, a responsável apresenta arrazoados acerca da situação da entidade convenente, alega dificuldades para elaborar a prestação de contas e que o objeto do convênio foi plenamente executado, o que teria sido confirmado pelo repassador[footnoteRef:10]. [10:  Peça 31.] 
Destaco o seguinte excerto da análise procedida pela secretaria sobre essas alegações[footnoteRef:11]: [11:  Peça 90.] 
"52. A defesa se concentra em duas linhas de argumentação:
a) Em uma delas se concentra em falar das atividades da entidade convenente, e de problemas que ocorreram (destruição de documentos da defesa, e irregularidades que geraram denúncias da convenente a autoridades) ;
b) Na outra, concentra-se em informar que o objeto do convênio foi executado e que os pagamentos ocorreram adequadamente; 
b.1) Sobre a execução física do ajuste, a defesa informou links da internet e acostou os documentos de peças 86 e 87; 
b.2) sobre a execução financeira cabe transcrever o seguinte trecho da defesa:
'Todos os pagamentos e notas se encontra na contabilidade. Nem um momento deixei de efetuar os pagamentos para um bom desenvolvimento do Convenio. A coordenadora Valeria foi contratada só para coordenar o projeto junto a Prestação de conta, Todos os pagamentos foram efetuados com a conta do Convenio, toda a movimentação foi feita com o repasse do Convenio, alguns extratos não foram compatíveis, por motivo de greve dos Bancos onde foi autorizado retiradas de 1 x para pagamentos dos profissionais. Sobre o valor das passagens foram efetuados para as coordenadoras do Ministérios.' (sic) 
53. As afirmações da alínea 'a' já foram debatidos em linhas anteriores, nas quais se concluiu que não se relacionam à irregularidade e / ou não estão comprovados com documentos adequados.
54. Já a argumentação da alínea 'b', os argumentos e documentos referentes à execução física (alínea b.1 supra) não se relacionam à irregularidade objeto da citação, logo não elidem essa. 
55. Quanto aos argumentos concernentes à execução financeira (alínea b.2 supra) , embora relacionados à irregularidade objeto de citação, não foram acompanhados de provas que elidissem as falhas observadas. Nesse contexto, persiste a irregularidade.
56. Sendo assim, essas alegações de defesa devem ser rejeitadas." (grifei) 
Especificamente sobre a dificuldade de reunir documentos para comprovar a boa e regular aplicação dos recursos, reproduzo o exame empreendido na instrução[footnoteRef:12]: [12:  Peça 90.] 
"36. Há apenas dois fatos, dentre os citados, que poderiam ter alguma relação com o convênio:
a) o roubo de documentos, que teria impedido a total prestação de contas;
b) uma denúncia realizada. 
37. Em relação ao Roubo de documentos, a afirmação não foi acompanhada de provas de que a subtração realmente ocorreu.
38. Em relação à denúncia realizada, a entidade informa que foi protocolada a ação civil 1003913-61.2015.8.26.0223, perante o Ministério Público. Em pesquisas na internet, realizadas pela Secex/TCE, foi possível encontrar a sentença do processo derivado dessa ação (peça 89) , que seria um litígio entre a entidade convenente e a Prefeitura Municipal de Guarujá/SP, relacionada a verbas do Projeto 'Trem da Esperança', dos anos 2010 e 2011. Ou seja, essa ação civil não se refere ao convênio que originou a presente TCE."
Ao final, a SecexTCE propõe que as alegações de defesa sejam rejeitadas e os responsáveis sejam condenados a ressarcir o erário, não cabendo a aplicação de multa, haja vista a ocorrência da prescrição da pretensão punitiva, conforme evidenciado no item 59 da instrução reproduzida no relatório.
O MP/TCU, representado pelo subprocurador-geral Paulo Soares Bugarin, manifesta-se de acordo com a proposta de encaminhamento.
Acolho a manifestação das instâncias anteriores, uma vez que os responsáveis não apresentaram documentação comprobatória da execução financeira do convênio, conforme evidenciado nas análises expostas anteriormente, restringindo-se a alegar que as informações pretendidas estariam à disposição na empresa de contabilidade por eles contratada.
Diante do exposto, voto pela aprovação do acórdão que ora submeto à apreciação deste Colegiado.
TCU, Sala das Sessões, em 4 de outubro de 2022.
Weder de Oliveira
Relator